【裁判字號】    97,台上,5571
【裁判日期】    971106
【裁判案由】    違反著作權法
【裁判全文】
最高法院刑事判決            九十七年度台上字第五五七一號
上  訴  人  甲○○
選任辯護人  江俊賢律師
            李  旦律師
上列上訴人因違反著作權法案件，不服台灣高等法院中華民國九
十七年五月三十日第二審判決（九十五年度上訴字第四四八六號
，起訴案號：台灣台北地方法院檢察署九十三年度偵字第六０二
二號），提起上訴，本院判決如下：
    主  文
原判決關於甲○○部分撤銷，發交智慧財產法院。
    理  由
本件原判決認定上訴人甲○○有原判決事實欄所載犯行，因而撤
銷第一審之科刑判決，改判依想像競合犯從一重論處上訴人共同
意圖營利而以重製於光碟之方法侵害他人之著作財產權為常業（
累犯）罪刑。固非無見。
惟查：（一）判決不載理由者，其判決當然違背法令，刑事訴訟
法第三百七十九條第十四款定有明文。又依法應於審判期日調查
之證據雖已調查，而其內容尚未明瞭者，即與未經調查無異，如
遽行判決，仍屬應於審判期日調查之證據而未予調查，尚不得遽
對被告為有利或不利之認定。而著作權法第四條規定：「外國人
之著作合於下列情形之一者，得依本法享有著作權，但條約或協
定另有約定，經立法院議決通過者，從其約定：一、於中華民國
管轄區域內首次發行，或於中華民國管轄區域外首次發行後三十
日內，在中華民國管轄區域內發行者。但以該外國人之本國，對
中華民國之著作，在相同之情形下，亦予保護且經查證屬實者為
限。二、依條約、協定或其本國法令、慣例，中華民國人之著作
得在該國享有著作權者」。本件原判決事實認定上訴人、郭子妮
及王子瑋（業經判處罪刑確定）均明知「ＣｒａｚｙＴａｘｉ」
、「太鼓達人」、「忍者龜」、「怪物農場」、「沙灘排球」、
「真三國無雙III」等「ＰｌａｙＳａｔａｔｉｏｎ２，（簡稱Ｐ
Ｓ２）」系統遊戲軟體光碟內（均需在日商新力電腦娛樂股份有
限公司（下稱新力公司）所製造之遊戲機ＰＳ２始能執行，不能
在個人電腦ＰＣ安裝執行，該遊戲機所使用之軟體均係屬於ＤＶ
Ｄ格式光碟片）所儲存之電腦程式軟體，為新力公司所享有著作
財產權之電腦程式著作，依著作權法第四條第二款及世界貿易組
織（ＷＴＯ）「與貿易有關之智慧財產權協定」ＴＲＩＰＳ（Ｔ
ｒａｄｅ Ｒｅｌａｔｅｄ Ａｓｐｅｃｔ ｏｆ Ｉｎｔｅｌｌｅ
ｃｔｕａｌ Ｐｒｏｐｅｒｔｙ Ｒｉｇｈｔｓ ， ｉｎｃｌｉｄ
ｉｎｇ Ｔｒａｄｅ ｉｎ Ｃｏｕｎｔｅｒｆｅｉｔ Ｇｏｏｄｓ
）之約定，均屬受我國著作權法所保護之著作物，非經前揭著作
權人之同意或授權，不得擅自重製或散布。惟原判決於理由僅記
載上開ＰＳ２光碟依著作權法第四條第二款之規定，均受我國著
作權法之保護（原判決理由（二）、１），對於上開新力公司之
ＰＳ２系統遊戲之電腦程式著作，是否係於中華民國管轄區域內
首次發行；或於中華民國管轄區域外首次發行後三十日內，在中
華民國管轄區域內發行，且日本對於中華民國之著作，在相同之
情形下，亦予保護，而有著作權法第四條第二款規定之適用。及
如何依世界貿易組織（ＷＴＯ）「與貿易有關之智慧財產權協定
」，亦屬受我國著作權法之保護之著作，均未敘明理由依據，自
有判決理由不備之違背法令。且原審於準備程序訊問告訴代理人
：「有關ＰｌａｙＳａｔａｔｉｏｎ２、怪獸農場、瘋狂計程車
均係九十一年一月一日之前發行，係在我國加入ＷＴＯ前，請問
在台首次發行的資料為何？」告訴代理人答稱：此部分沒有受到
委任，僅就委任Ｍｉｃｒｏｓｏｆｔ  Ｗｉｎｄｏｗｓ部分提出
訴訟。再經訊問檢察官：「此部分有無資料提供？」檢察官亦答
稱：沒有資料提供（見原審卷二第四五頁）。上訴人於原審亦一
再爭執上開ＰＳ２系統遊戲之電腦程式並無相關資料、進口報單
、出貨單、進貨單、統一發票等資料可資證明係在我國首次發行
，原判決未予查明，遽認該等電腦程式為受我國著作權法保護之
著作，亦有應調查之證據而未予調查之違法。（二）科刑判決所
認定之事實，與所採之證據不相適合，即屬證據上理由矛盾，其
判決當然違背法令。又審理事實之法院對於被告有利及不利之證
據，應一律注意，詳為調查，綜合全案證據資料，本於經驗及論
理法則以定其取捨，並將取捨證據及得心證之理由於判決內詳為
說明。否則即有理由不備之違法。(1)原判決事實認定上訴人、郭
子妮於民國九十二年六月間，與吳重義共同基於犯意聯絡，委由
王子瑋將上開ＰＳ２系統遊戲電腦程式著作之ＤＶＤ格式光碟片
內防盜拷裝置予以破解，並由王子瑋先後於同年七、八月間及至
九月間，連續將上開「ＣｒａｚｙＴａｘｉ」、「太鼓達人」、
「忍者龜」、「怪物農場」、「沙灘排球」、「真三國無雙III」
等ＰＳ２系統遊戲光碟內之軟體悉數破解，擅自重製至電腦之硬
碟內，再轉交吳重義在香港或大陸壓製光碟母片等情，論以上訴
人等連續以重製於光碟之方法侵害他人著作財產罪，並於理由敘
明係依憑上訴人、郭子妮、王子瑋、吳重義於法務部調查局台北
市調查處（下稱台北市調處）及王子瑋、郭子妮於偵查中所供，
暨原判決附表二所示之扣案物品為依據。惟依原判決理由所引上
訴人、吳重義、王子瑋及吳重義於台北市調處或偵查中所供之內
容（見原判決理由貳、一、（二）），上訴人雖有委由王子瑋破
解ＰＳ２系統遊戲光碟片，並將破解之資料燒錄在硬碟上，再由
上訴人交付吳重義重製成光碟片，然均稱因經原裝主機測試失敗
後，即未再重製；亦未指稱有將「ＣｒａｚｙＴａｘｉ」、「太
鼓達人」、「忍者龜」、「怪物農場」、「沙灘排球」、「真三
國無雙III」等遊戲軟體製成光碟片。原判決此部分事實認定，與
所採之證據不相適合，已有證據理由矛盾之違法。(2)上訴人一再
辯稱：並未將上開ＰＳ２系統遊戲之電腦程式著作製成光碟片，
扣案之盜版光碟都是王子瑋自行購買或燒錄等語。而吳重義於台
北市調處另供稱：王子瑋沒有成功破解ＰＳ２光碟，我與甲○○
沒有重製及銷售等語（見偵字第六０二二號卷第十七頁）。王子
瑋亦於台北市調處供稱：我只是將硬碟交給上訴人，而他並沒有
成功製作出盜版光碟片等語，原判決附表三伍之二盜版遊戲光碟
片係向他人購買；附表三伍之三盜版光碟片除了ＲＷ錸德光碟片
是向友人借來母片燒錄外，其餘都是在網路上向他人購買來供自
己使用等語（見聲搜字五十七號卷第二六、二八頁）。原判決就
此有利上訴人之證據，既未採納，復未說明不採之理由，亦有理
由不備之違法。(3)原判決於理由說明將原判決附表二標號五之四
之硬碟經新力公司鑑驗後，認為該硬碟內含「ＣｒａｚｙＴａｘ
ｉ」、「太鼓達人」、「忍者龜」、「怪物農場」、「沙灘排球
」、「真三國無雙III」、「神話世紀」等資料夾共計十七個。除
其中神話世紀一個資料夾外，其餘十六個資料夾名稱，與新力公
司ＰＳ２系列電視遊樂器之遊戲名稱相同或近似。經以相同或近
似名稱之新力公司ＰＳ２系列電視遊樂光碟比對，前揭十六個資
料夾內所儲存資料，與上開新力公司ＰＳ２系列電視遊樂器光碟
所儲存之資料內容相同，可確定係新力公司ＰＳ２系列電視遊樂
器遊戲軟體之重製物，有台灣國際專利法律事務所九十三年三月
二十三日（九三）林法字第００八八號函在卷為憑，並據以認定
上訴人與吳重義等人有擅自重製上開ＰＳ２遊戲軟體光碟片之事
實云云（見原判決理由貳一（二）(5)部分）。惟原審既僅將儲存
於上訴人所有之硬碟送請鑑驗，並未將扣案之光碟片一併鑑定，
縱該硬碟內含有上開「ＣｒａｚｙＴａｘｉ」等遊戲軟體，亦不
足以證明上訴人等有將之製成光碟片。原判決此部分事實認定，
亦有證據理由矛盾之違法。以上或為上訴意旨所指摘，或為本院
得依職權調查之事項，應認原判決仍有撤銷發回更審之原因。又
原判決不另諭知無罪部分，基於審判不可分原則，併予發回。爰
依智慧財產案件審理法施行細則第五條第二項發交智慧財產法院
裁判。
據上論結，應依刑事訴訟法第三百九十七條、第四百零一條，判
決如主文。
中    華    民    國  九十七  年   十一   月    六    日
                      最高法院刑事第六庭
                          審判長法官  洪  清  江
                                法官  韓  金  秀
                                法官  林  勤  純
                                法官  李  錦  樑
                                法官  陳  國  文
      本件正本證明與原本無異
                                      書  記  官
中    華    民    國  九十七  年   十一   月   十一   日
                                                     Ｍ


司法院資訊處製作；財團法人民間司法改革基金會備份。
